臺灣高等法院民事判決　　　　　　　　 96年度上易字第253號
上　 訴　 人　甲○○
　　　　　　　乙○○
　　　　　　　丁○○
兼　上三人共
同訴訟代理人　丙○○
複　　代理人　林禮模律師
被　　上訴人　芝山名園管理委員會
法　定代理人　戊○○
訴　訟代理人　詹德柱律師
上列當事人間返還不當得利等事件，上訴人對於中華民國96年1
月12日臺灣士林地方法院95年度訴字第461號第一審判決提起上
訴，本院於96年7月10日言詞辯論終結，判決如下：
    主  文
原判決關於駁回上訴人後開第2項之訴部分，及假執行之聲請暨
訴訟費用之裁判均廢棄。
被上訴人應給付上訴人新台幣壹元，並不得在坐落台北市○○區
○○段2小段574之1地號土地上劃設停車格供人停車，收取停車
費。
其餘上訴駁回。
第一、二審訴訟費用由被上訴人負擔二分之一，餘由上訴人負擔
。
    事實及理由
一、程序方面：
  (一)按第二審訴之變更或追加，非經他造同意不得為之，但擴張
    或減縮應受判決事項之聲明者，不在此限，民事訴訟法第44
    6條第1項、第255條第1項第3款定有明文。本件上訴人原聲
    明請求被上訴人應給付上訴人丙○○新台幣（下同）488,13
    0元、乙○○494,019元、甲○○527,389元、丁○○470,462
    元及均自起訴狀繕本送達翌日起至清償日止，按年息5％計
    算之利息，嗣於96年3月6日減縮聲明為被上訴人應給付上訴
    人1元（見本院卷第24頁），核屬減縮應受判決事項之聲明
    ，依上開規定，毋庸對造同意，應予准許。
  (二)被上訴人之法定代理人原為林秀雲，嗣96年度管理委員改選
    ，其主任委員變更為戊○○，並於96年4月18日具狀聲明承
    受訴訟（第24屆管理委員當選名單見本院卷第35頁），核無
    不合，應予准許。
二、上訴人起訴主張：坐落臺北市○○區○○段二小段574之1地
    號土地（下稱系爭土地）為伊共有，被上訴人未經伊同意無
    權占有，並於其上劃設如附圖所示編號P4（面積14.75平方
    公尺）、P5（面積14.75平方公尺）、P6（面積12.75平方公
    尺）、P7（面積12.75平方公尺）、P8（面積12.75平方公尺
    ）、P9（面積12.75平方公尺）之停車位（下稱系爭停車位
    ）供人停車收取停車費，依民法第767條物上請求權規定，
    被上訴人應返還系爭停車位之土地，並不得在系爭土地上劃
    設停車位供人停車收取停車費；另依民法第179條不當得利
    之規定，被上訴人應返還不當得利1元予上訴人，爰聲明請
    求(一)被上訴人應將系爭土地如附圖所示系爭停車位之土地返
    還予上訴人，並不得在系爭土地上劃設停車格供人停車收取
    停車費。(二)被上訴人應給付上訴人1元。(三)願供擔保請准宣
    告假執行。
三、被上訴人則以：上訴人曾於70年8月20日出具使用同意書提
    供台北市○○區○○段二小段574地號土地以興建芝山名園
    社區（下稱系爭社區）之用，系爭土地於72年12月15日分割
    自前揭574地號土地，上訴人已同意被上訴人使用系爭土地
    。又於73年間系爭社區第1屆管理委員會第3次會議，全體委
    員議決通過將系爭土地劃定停車位專供社區住戶停車使用，
    而上訴人丙○○即為該屆管理委員會之副主任委員，可見上
    訴人亦同意將系爭土地劃設停車位供住戶停車使用。被上訴
    人於88年6月間依法成立並訂有規約，其中關於系爭土地之
    使用仍沿用第1屆管理委員會之決議即劃設停車位供住戶停
    車使用，上訴人均為社區住戶，對以上開方式使用系爭土地
    未曾表示異議。另系爭社區內之區分所有權人，先前係與上
    訴人之母林陳清燕訂立買賣契約，其中買賣標的雖記載為系
    爭574地號土地，惟因系爭土地係事後自前揭574地號土地分
    割而來，買賣標的自應包括系爭土地，系爭土地雖未辦理所
    有權移轉登記予各區分所有權人，惟被上訴人係基於債之關
    係占有系爭土地，非屬無權占有，無不當得利可言等語，資
    為抗辯。
四、原審為上訴人敗訴之判決，上訴人不服，提起上訴，聲明：
    (一)原判決廢棄。(二)被上訴人應將系爭土地如附圖所示系爭停
    車位返還予上訴人，並不得在系爭土地上劃設停車格供人停
    車收取停車費。(三)被上訴人應給付上訴人1元。(四)願供擔保
    請准宣告假執行。
    被上訴人之答辯聲明：上訴駁回。
五、兩造不爭執之事實（見本院卷第57頁反面）：
  (一)上訴人先後於70年8月20日、72年3月23日出具土地使用權同
    意書，提供系爭574地號土地供國鴻建設股份有限公司（下
    稱國鴻公司）興建芝山名園社區之用（見原審卷(二)第296頁
    、第297頁）。
  (二)上訴人為國鴻公司之常務董事或董事（見原審卷(一)第132頁
    ）。
  (三)上訴人為系爭土地之共有人，系爭土地係於72年12月15日分
    割自前揭574地號土地（見原審卷(二)第279頁），系爭土地所
    在位置於申請建造執照及使用執照時，除中庭部分規劃為私
    設停車位及6米迴車道外，其餘則規劃為6米私設通道，且該
    通道為一死巷（即臺北市士林區○○○路○段2巷23弄）並為
    系爭社區進出臺北市士林區○○○路○段2巷之唯一通道（見
    原審卷(一)第133頁、第134頁）。
  (四)被上訴人於系爭土地上規劃如附圖所示系爭停車位，社區住
    戶輪流停車使用並按月收取管理費每一停車位1,500元。
  (五)目前被上訴人已將前揭6個停車位塗銷。
六、兩造爭執事項如下（見本院卷第57頁反面、第58頁）：
  (一)上訴人是否曾同意系爭社區住戶無償使用系爭土地？
  (二)上訴人得否請求被上訴人返還系爭停車位之土地？
  (三)上訴人得否請求被上訴人返還相當於租金之不當得利1元？
七、本院得心證之理由：
  (一)按所有人，於法令限制之範圍內，得自由使用、收益、處分
    其所有物並排除他人之干涉，民法第765條定有明文。所謂
    使用、收益或處分其所有物，為所有權之積極權能，所謂得
    排除他人之干涉，則為所有權之消極權能。另占有雖於上開
    條文未列入，但亦屬所有權具有之權能之一。所有人若因法
    令或契約之約定，而對所有權權能加以一部分限制時，尚不
    得謂全部之權能均受限制，而阻礙其他權能之行使，自仍須
    視法令或契約約定之具體情況，而釐清得行使之所有權權能
    範圍。經查：
    1.系爭社區於72年8月興建之初，由地主提供台北市○○區
      ○○段2小段570、572、572之3、573之1、574、575地號
      土地為建築基地，上開土地之地主即係上訴人及其父林忠
      誠、母林陳清燕。系爭土地（即574之1地號）係72年12月
      15日分割自前揭574地號土地，而於73年6月25日變更地目
      為「道」；另前揭572、572之3、573之1、574、575地號
      土地則於73年6月29日合併至570地號土地。上訴人於興建
      芝山名園社區時，就前揭574地號土地曾出具土地使用同
      意書供建築之用，此有土地登記簿謄本、地籍圖謄本、芝
      山名園土地預定買賣契約書、芝山名園社區之設計圖說、
      土地使用同意書可參（見原審卷(一)第9頁、第10頁、第68
      頁、第106頁、原審卷(二)第7頁至第75頁、第157頁至第169
      頁），堪予認定。
    2.系爭土地於申請建造執照及使用執照時，除中庭部分規劃
      為5個私設停車位及迴車道外，其餘則規劃為6米私設通道
      ，該私設通道為一死巷（台北市士林區○○○路○段2 巷
      23弄）且為該社區○○○○路段2巷之唯一通道（建照執
      照及73年使字第743號使用執照之圖說見原審卷(一)第134頁
      、原審卷(二)第157頁至第159頁）。另系爭社區於銷售房屋
      時，其銷售廣告及圖說就前述中庭位置已取消5個私設停
      車位，僅留有迴車道，而以百坪中庭花園對外宣傳等情，
      亦有房屋銷售廣告及圖說足稽（見原審卷(一)第136頁、第
      137頁），是系爭社區銷售房屋時，系爭土地在目前中庭
      花園之位置，已取消設置5個停車位，而改設中庭花園，
      故系爭土地應係專供社區住戶設置中庭花園、通行及迴車
      之用，亦可認定。
    3.系爭社區係由國鴻公司所規劃興建，而上訴人之母林陳清
      燕係國鴻公司之董事長、上訴人丙○○為常務董事、上訴
      人乙○○、丁○○則擔任董事職務（公司資料查詢表見原
      審卷(一)第132頁），上訴人及其父母又係提供土地之地主
      ，其等對基地土地如何設計、日後如何利用自係知之甚稔
      。而如前所述，上訴人在興建系爭社區時就前揭574地號
      土地曾出具土地使用同意書供建築房屋之用，是本院認上
      訴人就分割自前揭574地號之系爭土地，應有同意社區住
      戶永久無償設置中庭花園、通行及迴車之用。故上訴人對
      系爭土地之占有、使用權能應受限制，至為明確。
  (二)次按所有人對於無權占有或侵奪其所有物者，得請求返還之
    。對於妨害其所有權者，得請求除去之。有妨害其所有權之
    虞者，得請求防止之，民法第767條規定甚明。經查：
    1.上訴人就分割自前揭574地號之系爭土地，已同意社區住
      戶永久無償設置中庭花園、通行及迴車之用，其對系爭土
      地之占有、使用權能受到限制，固然不得對社區住戶禁止
      或限制設置中庭花園、通行或迴車使用，然上訴人排除他
      人不法干涉之權能則未受限制，苟第三人未經其同意而占
      有使用系爭土地，或社區住戶未經其同意而為前述設置中
      庭花園、通行或迴車以外之行為時，上訴人並非不得請求
      排除或防止其侵害。
    2.被上訴人抗辯系爭社區於73年11月23日第1屆管理委員會
      第3次會議通過「芝山名園社區章則」之管理辦法，決議
      於系爭土地劃定停車位，收取費用充作社區收入財源之一
      ，上訴人丙○○時任副主任委員，自同意劃定停車位供人
      使用，另被上訴人於88年6月成立後，系爭社區住戶規約
      亦同意系爭土地劃定停車位供住戶輪流停車云云。然系爭
      土地為上訴人共有，上訴人丙○○僅係共有人之一，即使
      其於第1屆管理委員會擔任副主任委員之職務，且該屆管
      理委員會曾決議於系爭土地劃定停車位，亦不能遽然推斷
      上訴人丁○○、乙○○、甲○○均同意提供系爭土地劃定
      停車位使用。又被上訴人並無法舉證證明上訴人曾同意提
      供系爭土地劃定停車位使用，縱然系爭社區住戶規約所附
      「芝山名園平面圖」中已於系爭土地上劃定系爭停車位並
      註明供住戶輪流使用，及於系爭社區住戶自律公約事項第
      三「車輛管理」之(二)、(四)規定系爭社區住戶輪流停車使用
      ，輪停車輛收取使用費充為社區管理收入財源之一云云（
      見原審卷(一)第52頁、第56頁反面），基於所有權對世效力
      ，上開住戶規約、自律公約或區分所有權人會議之決議等
      均不能拘束上訴人。故被上訴人上開辯解，洵無足取。
    3.被上訴人再辯系爭社區住戶購買房屋時，系爭買賣契約就
      買賣標的土地已載明包括574地號土地，即包含系爭土地
      在內，雖事後未移轉系爭土地所有權，但社區住戶係基於
      買賣契約而有權於系爭土地上劃定停車位云云。然據被上
      訴人所提原始購屋住戶吳子策於72年8月25日訂定之「芝
      山名園土地預定買賣合約書」，於契約第1條預定買賣標
      示，就土地部分係記載「土地：台北市○○區○○段2小
      段570、572、572之3、574、575 地號土地內之持分數。
      其計算依據為甲方（即吳子策）向國鴻建設股份有限公司
      預購國鴻芝山名園C1棟第2層房屋乙戶之建築面積比例攤
      算，其確實持分坪數，以地政機關計算分割後之坪數為準
      」（見原審卷(一)第106頁）。另芝山名園社區興建完成後
      ，將中庭花園及6米私設通道所在位置於72年12月15日自
      上開574地號土地分割出，為系爭土地，此部分未移轉所
      有權予社區住戶，但其餘574地號土地則與572、572之3、
      573之1、575地號土地於73年6月29日合併入570地號土地
      ，此部分已按比例移轉予社區住戶分別共有，尚難認出賣
      人未依買賣契約履行移轉土地所有權之義務。而被上訴人
      復無法提出其他證據，證明上訴人需將系爭土地移轉所有
      權予系爭社區住戶分別所有，則其認依買賣契約社區住戶
      有權在系爭土地劃定停車位云云，即非可採。
    4.另原審向台北市建築管理處查詢系爭社區住戶使用私設通
      道之疑義，據該建築管理處函覆稱：「該6米私設道路係
      基地內建築物連接建築線之通路，亦為建照執照核准要件
      之一，土地所有權人應維持該道路之通行目的，不得禁止
      住戶通行使用，另查原核准使用執照圖說，該私設道路並
      未申請設置停車位」等語，有前揭建築管理處95年11月27
      日北市都建照字第09570809600號函可稽（見原審卷(二)第1
      56頁），則系爭土地之6米私設通道應不得設置停車位供
      人停車使用。而被上訴人自88年6月依公寓大廈管理條例
      成立後，確實在系爭土地上劃設如附圖所示之6個停車位
      供社區住戶輪流停車，並按月向停車住戶收取約1,500元
      之停車費等情，為被上訴人所不爭執，即有妨害上訴人系
      爭土地所有權之虞。故上訴人請求被上訴人不得在系爭土
      地上劃設停車位供人停車並收取停車費，於法尚無不合。
    5.上訴人另請求被上訴人應將如附圖所示系爭停車位之土地
      返還云云。查系爭停車位所坐落之位置在系爭土地之6米
      私設通道上，業據原審至現場履勘並會同台北市士林地政
      事務所派員測量，有台北市士林地政事務所95年9月1日北
      市士地二字第09531513000號函附土地複丈成果圖（如附
      圖所示）足憑（見原審卷(二)第80頁）。固然該6米私設通
      道不得設置停車位，然如前所述，系爭土地（含該6米私
      設道路）係專供社區住戶永久無償設置中庭花園、通行、
      迴車使用，如命將系爭停車位所在之土地返還予上訴人，
      將使社區住戶就系爭停車位所在之土地無法設置中庭花園
      、通行、迴車，是本院認上訴人就系爭停車位所在之土地
      ，其占有使用之權能應受限制，故其不得請求被上訴人將
      系爭停車位所在之土地交還，是上訴人此部分之請求，於
      法無據。
  (三)又無法律上之原因而受利益，致他人受損害者，應返還其利
    益，民法第179條定有明文。被上訴人自88年6月成立後，即
    以系爭土地上如附圖所示之6個停車位供社區住戶輪流停車
    ，並按月向每位停車住戶收取1,500元停車費，為被上訴人
    所不爭執，自可信為真。被上訴人顯係無法律上之原因，而
    受有使用系爭停車位所在土地之利益，致上訴人受有損害，
    成立不當得利，應返還相當於租金之不當得利價額。是上訴
    人請求被上訴人返還相當於租金之不當得利1元，即屬有據
    。
八、從而，上訴人依民法第767條後段之所有權妨害請求權，請
    求被上訴人不得在系爭土地上劃設停車位供人停車並收取停
    車費，及依民法第179條之規定，請求被上訴人返還相當於
    租金之不當得利1元，於法有據，應予准許，其逾此部分之
    請求，於法不合，應予駁回。原審就前揭應予准許部分，為
    上訴人敗訴之判決，尚有誤會，上訴意旨指摘此部分不當，
    求為廢棄改判，為有理由，應由本院改判如主文第2項所示
    。另原審就不應准許之部分，為上訴人敗訴之諭知，經核並
    無違誤，上訴意旨仍執前詞，指摘原判決不當，求為廢棄改
    判，為無理由，應予駁回。
九、本件為不得上訴第三審事件，上訴人聲請宣告假執行，即無
    必要，併予敘明。
十、本件因事證已臻明確，兩造其餘攻擊防禦方法及所提證據資
    料，均經本院詳為審酌後，認與判決之結果不生影響，無庸
    逐一論究，附此敘明。
十一、據上論結，本件上訴為一部有理由，一部無理由，依民事
      訴訟法第449條、第450條、第79條、第85條第1項前段，
      判決如主文。
中　　華　　民　　國　　96　　年　　7 　　月　　24　　日
  　　　　　　　　　民事第十六庭
                        審判長法　官  沈方維
　　  　　　　　　　　　      法　官  張競文
　　　  　　　　　　　　      法　官  呂淑玲
正本係照原本作成。
不得上訴。
中　　華　　民　　國　　96　　年　　7 　　月　　25　　日
　　　　　　　　　　　　　　　書記官  明祖全
